【裁判字號】    88,上,650
【裁判日期】    890307
【裁判案由】    請求塗銷登記等
【裁判全文】
臺灣高等法院臺中分院民事判決  八十八年度上字第六五○號
      上  訴  人    乙○○
                    甲○○
      被上訴  人    丙○○
      訴訟代理人    洪明儒律師
      複  代理人    張仕賢律師
      送達代收人    林穗延    .
右當事人間請求塗銷登記等事件，上訴人對於中華民國八十八年八月十二日臺灣南投
地方法院八十八年訴字第二○四號第一審判決提起上訴，本院判決如左：
      主      文
上訴駁回。
第二審訴訟費用由上訴人負擔。
      事      實
甲、上訴人方面：
一、聲明：求為判決：
  （一）原判決廢棄。
  （二）前項廢棄部分，駁回原告第一審之訴。
二、陳述：除引用原判決書之記載外，補稱：乙○○與甲○○之系爭買賣契約確為真
    正，乙○○因在該土地附近有果園，想退休後在此土地蓋房子居住，不知土地產
    權有問題，因甲○○對其稱該土地上之房屋現無人居住，如欲用土地，逕將房屋
    拆除即可，其信以為真，乃請黃翠鑾之先生匯新台幣（下同）八十九萬元予甲○
    ○為支付土地買賣價款。
三、證據：引用原審立證方法。
乙、被上訴人方面：
一、聲明：求為判決：上訴駁回。
二、陳述：除引用原判決書之記載外，補稱：
  （一）上訴人原為坐落南投縣草屯鎮二四之三一地號土地之共有人，於七十五年八
        月二日與上訴人甲○○訂立買賣契約，由被上訴人將土地應有部份賣與上訴
        人甲○○，因被上訴人在上開土地蓋有房屋，門牌為南投縣草屯鎮平林巷五
        十五號，居住已有數十年之久，被上訴人仍願繼續居住，因而保留上開房屋
        基地面積０‧０二甲即０‧００一九四公頃並未出賣，且於買賣契約書中載
        明：「買賣標示：草屯鎮○○段平林小段二四之四、三一地號內等０‧五七
        ００甲扣除厝地０‧０二００甲後實地０‧五五００土地連同地上物出賣之
        」，惟當時買賣雙方未將保留未賣之部分分割出來，而將土地全部移轉登記
        與上訴人甲○○。經被上訴人訴請辦理分割登記獲得勝訴確定後，上訴人甲
        ○○竟於八十七年三月二日，以買賣為原因移轉登記於上訴人乙○○名下，
        經被上訴人向上訴人甲○○訴請將不實之移轉登記予以塗銷，案經原審法院
        判決上訴人乙○○及上訴人甲○○應將就系爭土地所為之移轉登記塗銷，上
        訴人乙○○則不服該判決而提起上訴。
  （二）上訴人固一再主張其向上訴人甲○○買受系爭土地，係為建築房屋使用，且
        其於買受時不知系爭土地正由被上訴人與上訴人甲○○因移轉登記而涉訟中
        云云。惟查：上訴人乙○○與上訴人甲○○就系爭土地所為之移轉登記，其
        所載之買賣時間為八十七年二月九日，與被上訴人與上訴人甲○○間上開民
        事訴訟第一審簡易判決宣判之時間（八十六年二月二日），相距不過數日，
        實令人懷疑其真正。又被上訴人在系爭土地上所建之房屋，於九二一地震之
        前尚稱良好，自外觀即可判斷有人居住。而被上訴人於上訴人等二人所謂買
        賣之時間（八十七年二月間），亦一直居住在該房屋之中，此有相片，以及
        用電證明、八十七年一、三、五月電費繳費證明、郵局存摺（繳納電話費之
        用）可稽。而上訴人乙○○先稱上訴人甲○○向其表示該棟房屋原為上訴人
        甲○○舊居，現已無人居住云云，並非真正。
  （三）再查上訴人乙○○主張其向上訴人甲○○買受系爭土地，並於簽訂契約當時
        交付十萬元，另向訴外人黃翠鸞借款八十九萬五千元，作為支付上訴人甲○
        ○買賣土地之尾款云云。惟經比對上訴人乙○○與其所舉出之證人黃翠鸞所
        為陳述，二人對於借貸之過程陳述互有矛盾不符之處，蓋：黃翠鸞於原審八
        十八年六月十七日陳稱上訴人乙○○於八十七年二月二十三日向其借錢云云
        。然而上訴人乙○○卻稱其在二月二十一、二日左右向黃翠鸞借款，使他有
        時間去調錢云云，二者說法不一。黃翠鸞又稱『上訴人乙○○以現金及支票
        等還我先生，因我先生在信用合作社上班』等語。惟查上訴人乙○○卻稱『
        因標金沒一次拿齊，故收到多少就陸續還，一部份還林先生，一部份還黃小
        姐』等語。二者對於乙○○如何清償借款乙節供述亦有不同。另觀之上訴人
        乙○○於原審供稱其在很久之前曾做過土地買賣或合夥買賣當成投資，可見
        其對於土地買賣並非毫無經驗。上訴人乙○○另又供稱其臨時標會標不到，
        因而向黃翠鸞借款，又稱其於二月五日當日即知標不到會云云，經查本件上
        訴人乙○○提出之買賣契約係於八十七年二月六日所簽立，而依據該買賣契
        約書第三條第二款約定尾款約定八十七年二月十五日全部付清，不得拖延短
        欠等語；第十條約定乙方（即乙○○）不履行本契約交付殘餘價金時，或因
        可歸責於乙方事由，致不能如期交付殘餘價金時，甲方（即甲○○）無庸催
        告，乙方願將所交價金悉數由甲方沒收充為處罰違約金等語。承上所述，上
        訴人乙○○既然於簽約前即已知悉自己無法標得互助會，其在支付買賣價金
        之來源尚未確定前，自無貿然簽約，自陷不利之理。由此可見上訴人乙○○
        主張其與上訴人甲○○間之買賣契約為真云云，殊不足採。
  （四）上訴人甲○○與上訴人乙○○間所為之買賣契約及土地移轉登記，乃出自雙
        方通謀虛偽之意思表示，依民法第八十七條第一項之規定，應為無效。上訴
        人二人明知渠等間實際並無買賣系爭土地，卻仍向地政機關申請為不實之移
        轉登記，已使被上訴人對於上訴人甲○○之土地移轉登記請求權陷於給付不
        能之危險，因此被上訴人對於上訴人乙○○、甲○○間之買賣關係是否存在
        ，自有起訴請求確認之法律上利益。又上訴人甲○○對被上訴人負有將系爭
        土地分割後移轉登記之義務，卻怠於請求上訴人乙○○將不實之移轉登記塗
        銷，被上訴人因保全自己債權（依不當得利之法律關係所生之移轉登記請求
        權）之必要，因此代位上訴人甲○○訴請上訴人乙○○應將系爭土地，所為
        之移轉登記予以塗銷。退步言之，若鈞院認為上訴人二人間之買賣契約並非
        出於通謀虛偽表示，然而上訴人乙○○既知被上訴人於系爭土地上建有房屋
        ，被上訴人與上訴人甲○○間就系爭土地已有爭執，卻仍加以買受，則上訴
        人二人間之買賣行為亦為民法第二百四十四條第二項規定之詐害債權行為，
        依據民法第二百四十四條第二項之規定，以及最高法院四十五年台上字第一
        三一六號判例意旨『債權人之債權，因債務人之行為，致有履行不能或困難
        之情形者，即應認為有損害債權人之權利。故在特定債權，倘債務人所為之
        有償行為，於行為時明知有損害債權人之權利，而受益人於受益時，亦知其
        情事者，債權人即得行使民法第二百四十四條第二項之撤銷權以保全其債權
        ，不以債務人因其行為致陷於無資力為限』，被上訴人提起之備位之訴，請
        求撤銷上訴人乙○○、甲○○間上開買賣契約及移轉系爭土地所有權之物權
        行為，並代位上訴人甲○○請求上訴人乙○○應將系爭土地所有權移轉登記
        予以塗銷，仍應准許。
三、證據：除引用原審立證方法外，補提：照片二張、電力公司函件一件、電費繳費
    證明影本及郵局存摺影本等一件為証。
      理      由
一、本件關於確認買賣關係不存在部分，其訴訟標的對於買賣方即甲○○與乙○○
    二人必須合一確定，上訴人乙○○一人之上訴，其效力依民事訴訟法第五十六條
    第一項第一款之規定及於未上訴之甲○○，爰併列甲○○為上訴人，合先說明。
二、被上訴人在原審起訴主張：伊原為坐落南投縣草屯鎮○○段平林小段二四之三一
    地號土地之共有人，於七十五年八月二日與上訴人甲○○訂立買賣契約，由伊將
    土地應有部份賣與上訴人甲○○，因被上訴人在上開土地蓋有房屋，保留上開房
    屋基地面積０‧０二甲即０‧０一九四公頃並未出賣，惟當時買賣雙方未將保留
    未賣之部分分割出來，而將土地全部移轉登記與上訴人甲○○，嗣上訴人甲○○
    將上開買受之土地分割為二四－七八號等多筆土地，伊保留未出賣之土地，即坐
    落於該二四－七八號（以下稱系爭土地）內，惟經履次請求上訴人甲○○將該部
    分保留土地分割移轉登記與伊，均遭拒絕，不得已經伊訴請法院辦理分割登記獲
    得勝訴確定後，上訴人甲○○竟於八十七年三月二日，與上訴人乙○○通謀虛偽
    意思表示，以虛偽買賣方式，將系爭土地之所有權移轉登記予上訴人乙○○，彼
    等二人間就系爭土地所為之買賣關係無效等情，爰求為確認上訴人二人間上開買
    賣關係不存在，並依據買賣無效或侵權行為之法律關係，代位上訴人甲○○請求
    上訴人乙○○應塗銷該土地所有權移轉登記之判決。
三、上訴人則以：上訴人乙○○與上訴人甲○○之系爭買賣契約確為真正，上訴人乙
    ○○因在該土地附近有果園，想退休後在此土地蓋房子居住，不知土地產權有問
    題，因上訴人甲○○對上訴人乙○○稱該土地上之房屋現無人居住，如欲用土地
    ，逕將房屋拆除即可，上訴人乙○○信以為真，乃請黃翠鑾之先生匯八十九萬元
    予上訴人甲○○為支付土地買賣價款云云，資為抗辯。
四、經查，被上訴人主張其前將所有坐落於南投縣草屯鎮○○段平林小段二四之三一
    地號土地之應有部分出賣予上訴人甲○○，並移轉登記完畢。惟被上訴人在上開
    土地上蓋有房屋居住，（門牌號碼為南投縣草屯鎮○○段五十五號），故被上訴
    人與甲○○於買賣契約中有約定，被上訴人就上開土地保留房屋基地面積０、０
    二甲（即０‧０一九四公頃）未出賣。嗣後上訴人甲○○於八十三年六月十八日
    將上開土地予以分割，增加二四之三三至二四之七六地號土地，並又於同年十二
    月九日，自二四之六六地號土地內分割出系爭土地。被上訴人保留未出賣之土地
    ，即坐落於系爭土地內，被上訴人屢次請求上訴人甲○○將被上訴人保留未出賣
    之土地分割並移轉登記予被上訴人，皆為上訴人甲○○所拒，被上訴人不得已乃
    起訴請求上訴人甲○○應將系爭土地，其中之０、０二甲（即０、０一九四公頃
    ）分割並移轉登記予被上訴人，業經台灣南投地方法院判決被上訴人勝訴確定，
    又上訴人甲○○於八十七年二月二日即該院八十六年度投簡字第一九三號判決被
    上訴人勝訴後，於同年三月二日將系爭土地以買賣名義，移轉為上訴人乙○○所
    有，並經南投縣草屯地政事務所以收件字號民國八十七年二月二十五日登字第零
    一三九六號為所有權移轉登記完畢等情，均有買賣契約書、土地登記簿謄本、同
    法院八十六年度投簡字第一九三號、八十七年度簡上字第一七號、八十七年度再
    易字第七號判決書各一份、照片四張及土地登記謄本附原審卷為證，堪信為實在
    。
五、兩造爭執之要旨，在於上訴人乙○○與上訴人甲○○間就系爭土地是確有買賣關
    係存在，抑或為彼等二人之通謀虛偽意思表示。上訴人雖抗辯彼等二人間就系爭
    土地確有買賣關係存在，而簽約及移轉所有權登記之相關手續，均係委託代書廖
    碧鳳辦理，且買賣價金係其向友人黃翠鸞所借，由黃翠鸞直接匯予上訴人甲○○
    云云，固提出系爭土地之買賣契約書影本一份、台中第二信用合作社匯款回條影
    本一張為證。惟查：
（一）一般土地交易買賣，土地之經濟合理使用及產權完整自屬要務，是關於買賣土
      地標的除了通路、地理位置及生活機能外，土地上如存有地上物、則何人使用
      及占用期限，能否交付及交付期日，所有權能順利移轉登記，不為他人追及亦
      為重要交易事項，上訴人乙○○自陳其曾做過土地買賣或與人合夥買賣土地做
      投資（原審卷廿頁反面及本院卷四九頁），則其對於土地買賣一事，自較一般
      人有此知識及經驗，對於上開事項衡情自應施以更高之關注，除了至現場勘察
      土地外，如有任何疑問，理應將之以文字表現於其與出賣人間相關之買賣文件
      之上，以維其權益，斷無輕忽之理。又其陳稱其買受系爭土地係為蓋房子供自
      己居住，不是要投資云云，則衡之常情，其對系爭土地之使用現況應會詳加瞭
      解，然上訴人乙○○對於系爭土地上現存之房屋係何人所有、有無人居住乙節
      ，先則陳稱據上訴人甲○○告知該屋係其舊厝，目前沒人住（原審卷四十五頁
      ）；後又改稱甲○○曾謂該房屋係由被上訴人占用，但已經老舊，且羅氏子女
      在外發展良好，以後這房子也不回來住了，且目前無人居住，其去看現場確實
      沒人住（同卷四十九頁）；於本院審理中稱：有至現場看過，兩間房子都沒有
      人住，但仍有電（本院卷四十八頁反面）等云，其說詞前後不一，互有矛盾，
      顯見其對系爭土地上房屋之使用現況並未予以查証，即冒然買受系爭土地，顯
      非對土地買賣有經驗之人應有之作法及態度。且觀諸被上訴人所提出之該房屋
      之照片（嗣因九二一震災震毀，見本院卷廿七頁勘驗筆錄），其外觀堪稱整齊
      清潔，應屬有人居住整理，方得維持此外觀，再據被上訴人提出之台灣電力公
      司出其之八十七年一、三、五月之該房屋電費繳費證明（本院卷六十五頁），
      每次電費為一百七十九元至二百零七元不等，足認在此段時日一直有人居住在
      系爭土地上之房屋中。復據上訴人乙○○與上訴人甲○○所訂立之系爭土地之
      買賣契約，對於系爭土地上之該房屋如何處理並未記載說明，如該屋為上訴人
      甲○○所有，上訴人甲○○對上訴人乙○○稱自行拆即可，又第三人未自該屋
      遷出，應如何處理，均未記明以杜來日紛爭，均違一般土地不動產之交易常情
      。
（二）再查上訴人乙○○主張其向上訴人甲○○買受系爭土地，並於簽訂契約當時交
      付訂金十萬元，另向訴外人黃翠鸞借款八十九萬五千元，作為支付上訴人甲○
      ○買賣土地之尾款乙節。惟對上訴人乙○○與其所舉出之證人黃翠鸞於原審中
      所為陳述，黃翠鸞於原審陳稱：「上訴人乙○○於八十七年二月二十三日向其
      借錢」；上訴人乙○○卻稱「其在二月二十一、二日左右向黃翠鸞借款，使他
      有時間去調錢」；黃翠鸞又稱：「此款項在四、五月間上訴人乙○○已標會還
      給我，利息部分約二、三千元沒計較，上訴人乙○○以現金及支票等還我先生
      ，因我先生在信用合作社上班」；上訴人乙○○卻稱：「因標金沒一次拿齊，
      故收到多少就陸續還，一部份還林先生，一部份還黃小姐」等語（原審卷十八
      至十九頁）。二者對於上訴人乙○○如何清償借款乙節供述亦有不同，頗有出
      入，且八十九萬五千元借款，依現今定期存款利率為百分之五，每月利息為三
      千七百廿九元，上訴人乙○○向黃女夫婦借款二、三月期間，僅付利息二、三
      千元，遠低於定存利息，實違常情。另依前述上訴人乙○○前承曾做過土地買
      賣或合夥買賣當成投資，其對於土地買賣及如何訂約及資金之調度應有相當經
      驗。上訴人乙○○在原審稱：「另稱其臨時標會標不到，因而向黃翠鸞借款，
      又稱其於二月五日當日即知標不到會」（同卷十九頁）云云，上訴人乙○○提
      出之土地買賣契約係於八十七年二月六日所簽立，而依買賣契約書第三條第二
      款約定：尾款約定八十七年二月十五日全部付清，不得拖延短欠等語；第十條
      約定乙方（即上訴人乙○○）不履行本契約交付殘餘價金時，或因可歸責於乙
      方事由，致不能如期交付殘餘價金時，甲方（即上訴人甲○○）無庸催告，乙
      方願將所交價金悉數由甲方沒收充為處罰違約金等語，未有任何繳款寬待期限
      之文字記載，則上訴人乙○○既於簽約前即已知悉自己無法標得互助會，且尾
      款高達八十九萬五千元，約為土地買賣總價款之九成，其在支付此尾款之來源
      尚未確定前，再買賣此土地並非高報酬或有上訴人乙○○迫切需要之情事，上
      訴人乙○○不顧上開風險而貿然簽約，亦違事理。
（三）復查上訴人乙○○與上訴人甲○○間於八十七年三月二日辦理系爭土地所有權
      移轉登記，斯時被上訴人與上訴人甲○○間土地移轉登記訴訟，已經台灣南投
      地方法院簡易庭於同年二月二日判決在案，上訴人甲○○對第一審簡易判決提
      起上訴中。而上訴人甲○○於上開移轉登記事件訴訟審理中，從未提及其已將
      系爭土地另行出賣，或以之作為攻擊方法（按若系爭土地以由上訴人甲○○予
      以出賣者，則被上訴人請求上訴人甲○○將系爭土地移轉登記與原告，即陷於
      給付不能，此為對上訴人甲○○有利之攻擊方法），且於上開移轉登記事件判
      決確定後，仍一再向該法院提起再審之訴，有台灣南投地方法院八十七年再易
      字第七號判決書可考（原審卷廿九頁），於再審之訴審理中，亦從未提及系爭
      土地已由上訴人買受。果若上訴人甲○○已將系爭土地出賣，則系爭土地已非
      其所有，其又何須一再對系爭土地提起再審之訴？如謂上訴人甲○○確信其對
      該土地有完整之產權，不得已提起再審之訴以資救濟，則上訴人乙○○於八十
      七年二月廿三日交付上訴人甲○○該土地之尾款後，上訴人甲○○理應將土地
      交付上訴人乙○○，否則依買賣契約第五條及第十條之規定，賣方即上訴人甲
      ○○應將價金返還並應給付同額之違約金予上訴人乙○○，而迄今被上訴人仍
      占有該土地之部分使用中，上訴人甲○○顯屬違約，上訴人乙○○又何不對上
      訴人甲○○主張對上訴人甚為有利之約定，或以無權占有為由請求被上訴人交
      付其所占有之土地？
六、綜上所述，上訴人乙○○與上訴人甲○○二人間就系爭土地之買賣契約，均違一
    般土地交易常情、事理及資金之調度運用，被上訴人主張彼等間所為之買賣契約
    及土地移轉登記係以通謀虛偽意思表示作成，應堪採信。依民法第八十七條第一
    項規定其買賣當然無效，從而，被上訴人訴請確認渠等就系爭土地買賣關係不存
    在，又彼等二人間之土地買賣既無效，則對於該土地所有權移轉登記亦出於通謀
    之虛偽意思表示，物權行為自同歸無效，被上訴人依民法第二百四十二條代位權
    之規定，代位上訴人甲○○請求上訴人乙○○應將系爭土地，以南投縣草屯地政
    事務所收件字號民國八十七年二月二十五日登字第０一三九六號，於民國八十七
    年三月二日所為之所有權移轉登記，予以塗銷，同屬有據，應予准許，原審准被
    上訴人所請而判命准許，即無不當，上訴意旨，指摘原判決不當，求為廢棄改判
    ，為無理由，應予駁回。
七、本件被上訴人先位聲明之訴，上訴人提起上訴既經本院認無理由予駁回，自無庸
    就被上訴人備位之訴予審酌，併予明。
據上論結：本件上訴為無理由，依民事訴訟法第四百四十九條第一項、第七十八條、
第八十五條第一項前段，判決如主文。
中      華      民      國    八十九    年      三      月      七      日
~B1民事第五庭審判長法  官  陳滿賢
~B2                法  官  林松虎
~B3                法  官  許武
右為正本係照原本作成。
不得上訴。
~B                書記官  李妍嬅
中      華      民     國    八十九    年      三      月      十       日
                                                                        Ｏ


司法院資訊處製作；財團法人民間司法改革基金會備份。
